【裁判字號】    97,易,845
【裁判日期】    970521
【裁判案由】    傷害等
【裁判全文】
臺灣臺北地方法院刑事判決               97年度易字第845號
公  訴  人  臺灣臺北地方法院檢察署檢察官
被      告  丁○○○
            乙○○
            甲○○
            丙○○
上列3人共同
選任辯護人  周志吉律師
            林明正律師
上列被告因傷害等案件，經檢察官提起公訴（96年度調偵字第10
01號），本院判決如下：
    主  文
丁○○○公然侮辱人，處拘役貳拾日，如易科罰金，以新臺幣壹
仟元折算壹日，減為拘役拾日，如易科罰金，以新臺幣壹仟元折
算壹日；又傷害人之身體，處有期徒刑月，如易科罰金，以新
臺幣壹仟元折算壹日，減為有期徒刑壹月又拾伍日，如易科罰金
，以新臺幣壹仟元折算壹日；又傷害人之身體，處有期徒刑月
，如易科罰金，以新臺幣壹仟元折算壹日，減為有期徒刑壹月又
拾伍日，如易科罰金，以新臺幣壹仟元折算壹日。有期徒刑部分
應執行有期徒刑貳月，如易科罰金，以新臺幣壹仟元折算壹日。
乙○○、甲○○、丙○○均無罪。
    事  實
一、丁○○○與乙○○間，有金錢債務糾紛，丁○○○因乙○○
    還款遲延，心生不滿，於民國96年4 月13日下午3 時30分許
    ，前往乙○○經營之全通旅行社有限公司（址設臺北市中山
    區○○○路○ 段77號6 樓，下稱全通旅行社），在辦公室內
    與乙○○發生口角爭執，丁○○○竟基於公然侮辱之犯意，
    在辦公室內、辦公室外走廊上等不特定人得共見共聞之場所
    ，大聲辱罵乙○○「幹你娘」、「不得好死」、「妳小孩沒
    家教」、「詐騙集團」、「騙子」、「王八蛋」、乙○○之
    女甲○○「18歲就跟人亂來」、「妳娘老GY」、「三八芝、
    夭壽芝」及在場之全通旅行社員工丙○○「山地人」、「蕃
    仔」等穢語，足以貶抑乙○○、甲○○、丙○○在社會上之
    人格評價。丁○○○仍氣憤難消，復基於傷害甲○○、丙○○身體及毀損全通旅行社辦公室內器物之犯意，持杯子、盆
    栽、電腦、電話、名片盒等物，向甲○○、丙○○丟擲，致
    甲○○受有左上臂挫傷、右足挫傷，丙○○則受有兩側上臂
    及左側小腿鈍挫傷等傷害，而乙○○所有馬克杯1 個亦因落
    地碎裂而毀棄。乙○○見丁○○○追打甲○○，乃上前以身
    體護住甲○○，丁○○○即另行起意出拳毆打乙○○右眼，
    致乙○○右眼受有鈍挫傷。
二、案經乙○○、甲○○、丙○○訴由臺北市政府警察局中山分
    局移請臺灣臺北地方法院檢察署檢察官偵查起訴。
    理  由
壹、證據能力之判斷
    被告丁○○○及乙○○、甲○○、丙○○、選任辯護人對於
    下列各項證據方法，均未爭執其證據能力，並同意作為證據
    ，本院審酌其作成時之情況，認為並無不適當之情事，均得
    作為證據，合先敘明。
貳、被告丁○○○有罪部分
一、認定事實所憑之證據及理由：
    訊據被告丁○○○矢口否認有何傷害、辱罵乙○○、甲○○
    、丙○○或砸杯子等犯行，辯稱：乙○○騙伊1 千萬元，伊
    當天到全通旅行社理論，竟遭乙○○、甲○○、丙○○傷害
    ，杯子是渠3 人打伊時撥到地上云云（見本院卷第23頁反面
    ）。惟查：
  (一)據告訴人乙○○於本院審理中具結證述：「我通知丁○○○
    沒有錢給她，請她給我時間，他就來公司，後來她就大聲罵
    我騙子、詐騙集團」、「還罵我女兒甲○○18歲就跟人家亂
    來、讓人家騎、三八…等這些話」、「丁○○○看到什麼就
    砸什麼」、「丁○○○那時一直要打人，丙○○要去保護甲○○，丁○○○就罵丙○○山地人，你講什麼講」、「因為
    丁○○○一直要打甲○○，丁○○○就突然打我眼睛、打我
    巴掌，我就抓住丁○○○的手，一直求她給我時間」、「（
    問：丁○○○當天有打甲○○嗎？）沒有打到，有用馬克杯
    、一罐蛋油等東西砸到甲○○的腳跟身體，當時很亂，我事
    後有帶甲○○去長庚驗傷」、「東西有砸到丙○○，砸到哪
    裡我不知道」等經過綦詳（見本院卷第38頁反面、第39頁反
    面），告訴人甲○○亦具結證稱：「…丁○○○就進來，而
    且大呼小叫拿咖啡潑乙○○，看到桌上文具用品、擺設品、
    電話都拿起來丟人，因為我們制止她，她就衝出去門外大罵
    我們說我們是詐騙集團、乙○○是騙子……丁○○○以拿1
    個藥罐打到我的腳，還有拿馬克杯打到我的手臂，但左右邊
    我不記得了。丁○○○沒有碰到我，因為乙○○都擋在我前
    面」、「丁○○○打乙○○眼睛、巴掌，乙○○抓丁○○○
    的手試圖阻止她，丙○○是要擋在我面前，因為丁○○○要
    打我，丁○○○也有打丙○○，也是拿東西往丙○○身上丟
    」、「就是一些髒話及批評我的私生活」、「罵丙○○是山
    地人，不要管，讓開」（見本院卷第40頁反面），告訴人丙○○則具結證稱：「當天就是看到丁○○○進來一直罵……
    丁○○○還跑到對面的公司罵我們，說我們公司要倒閉、是
    詐騙集團，丁○○○有帶一把雨傘，看到桌面的文具、名片
    盒、電腦、馬克杯都拿起來砸，丁○○○一直要砸乙○○、
    甲○○，我與楊經理都一直在擋」、「丁○○○有動手打乙○○，之前丁○○○看到東西就砸……丁○○○後來到小辦
    公室要去打甲○○，乙○○就擋住，然後丁○○○就打乙○○一巴掌，感覺有揮拳但不知道有沒有掃到乙○○眼睛」、
    「因為我們擋住甲○○，我們有被丁○○○用東西砸到，我
    忘記丁○○○用什麼東西砸我，好像是名片盒、馬克杯、小
    盆栽，我不知道是哪一樣東西砸到我，但是我被砸到腳與手
    臂」、「甲○○有被砸到腳趾頭」、「丁○○○一直罵甲○○罵得很難聽，罵三字經、還有私生活，丁○○○是邊砸邊
    罵的。丁○○○說我是山地人、蕃仔」等語（見本院卷第41
    頁反面至第42頁至反面），堪以認定被告丁○○○進入全通
    旅行社辦公室後，有辱罵乙○○、甲○○、丙○○、向甲○○、丙○○丟擲物品、摔碎馬克杯及毆打乙○○右眼等行為
    。
  (二)而告訴人乙○○、甲○○、丙○○於96年4 月13日當天下午
    4 時40分許，一同前往長庚紀念醫院急診，經醫師診斷結果
    ，乙○○受有右眼鈍挫傷、甲○○受有左上臂挫傷、右足挫
    傷、丙○○受有兩側上臂及左側小腿鈍挫傷等事實，有長庚
    紀念醫院診斷證明書3 份附卷可稽（96年度偵字第9530號卷
    第19、20、21頁），亦可推認被告丁○○○有上開傷害乙○○、甲○○、丙○○之犯行。另據證人程式輝即據報到場處
    理本案之警員亦於偵訊中向檢察事務官陳述：「馬克杯破掉
    1 個」情節屬實（見96年度偵字第9530號卷第86頁），復有
    全通旅行社辦公室現場照片42張在卷足憑（見96年度偵字第
    9530號卷第30至38頁、96年度調偵字第1001號卷第30至40頁
    ），足以佐證被告丁○○○於上開時、地有丟擲物品、砸碎
    馬克杯之行為。
  (三)被告丁○○○雖矢口否認上開犯行。惟據其向檢察事務官自
    承：「是我當時因為生氣撥到1 個馬克杯」、「我是不小心
    撥到的」等節（見96年度調偵字第1001號卷第11、50頁），
    可見被告丁○○○摔碎馬克杯一事非虛；又於本院審理中自
    稱：「我忘記我有沒有罵甲○○」、「我說丙○○是山地人
    很漂亮」（見本院卷第40頁、第42頁反面），益可得知被告
    丁○○○供述係避重就輕，不足採信。
  (四)綜上，被告丁○○○上開犯行，事證明確，洵堪認定，應予
    依法論罪科刑。
二、論罪科刑之依據：
  (一)核被告丁○○○在全通旅行社辦公室內、外，辱罵乙○○、
    甲○○、丙○○，又持現場物品砸傷甲○○、丙○○，並以
    拳頭打傷乙○○右眼，過程中摔碎馬克杯1 個等行為，係犯
    刑法第277 條第1 項傷害罪、第309 條第1 項公然侮辱罪、
    第354 條毀損器物罪。被告丁○○○砸碎馬克杯及扔擲其他
    物品之行為，同時傷害甲○○、丙○○2 人之身體，係以一
    行為觸犯數罪名、侵害數法益，為想像競合犯，應以較重之
    傷害一罪論。又被告丁○○○先辱罵乙○○、甲○○、丙○○，又丟擲物品傷害甲○○、丙○○，再掄拳打傷乙○○右
    眼，3 者行為，犯意個別、行為互異，應予分論併罰。爰審
    酌：(1)被告丁○○○與告訴人乙○○有金錢債務糾紛，不思
    正途解決，竟至全通旅行社辦公室公然侮辱、毀棄物品、傷
    害在場人乙○○、甲○○、丙○○之身體，其犯罪動機、手
    段、情節非輕；(2)被告丁○○○丟擲物品傷害甲○○、丙○○，所幸渠2 人傷勢尚非嚴重；但毆打乙○○右眼，係人體
    重要部位，手段惡劣；(3)被告丁○○○始終矢口否認犯行，
    毫無悔意，庭訊態度不佳；(4)被告丁○○○前無犯罪紀錄，
    素行良好，有臺灣高等法院被告前案紀錄表附卷可參（見本
    院卷第54頁）等一切情狀，就被告丁○○○公然侮辱及前後
    兩次傷害犯行，分別量處拘役20日、有期徒刑3 月、3 月，
    並分別諭知易科罰金之折算標準，以示懲儆。
  (二)再查中華民國96年罪犯減刑條例於95年7 月4 日公布，於96
    年7 月16日施行。按犯罪在中華民國96年4 月24日以前者，
    除中華民國96年罪犯減刑條例另有規定外，依下列規定減刑
    ：……有期徒刑、拘役或罰金，減其刑期或金額2 分之1；
    犯最重本刑為5 年以下有期徒刑之刑之罪，依本條例規定減
    為6 月以下有期徒刑、拘役者，應於減刑裁判時，併諭知易
    科罰金折算之標準；又依本條例應減刑之罪，未經判決確定
    者，於裁判時，減其宣告刑，並應於判決主文同時諭知其宣
    告刑及減得之刑；而裁判確定前犯數罪均應減刑而未定執行
    刑者，就各罪依前開規定減刑後，適用刑法第51條定其應執
    行之刑，中華民國96年罪犯減刑條例第2 條第1 項第3 款、
    第9 條、第7 條第1 項、第2 項、第10條第1 項分別定有明
    文。查被告丁○○○係於96年4 月13日犯本件公然侮辱、毀
    損及傷害等犯行，迄未判決確定，爰依上開條例規定，就被
    告丁○○○本件所犯之罪，分別減為拘役10日、有期徒刑1
    月又15日、1 月又15日，並就有期徒刑部分合併定應執行有
    期徒刑2 月，均諭知易科罰金之折算標準。
、被告乙○○無罪部分
一、公訴意旨另以：被告乙○○基於傷害之犯意，與丁○○○互
    毆，致丁○○○雙手臂成傷，因認被告乙○○亦涉有刑法第
    277 條第1 項傷害罪嫌。
二、按犯罪事實應依證據認定，無證據不得推定其犯罪事實；又
    被告行為不罰者，應諭知無罪之判決，刑事訴訟法第154 條
    、第301 條第1 項分別定有明文。又按對於現在不法之侵害
    ，而出於防衛自己或他人權利之行為，不罰；但防衛行為過
    當者，得減輕或免除其刑，刑法第23條亦有明文。
三、訊據被告乙○○雖坦承雙手抓住告訴人丁○○○手臂，但辯
    稱：因丁○○○追打伊女兒甲○○，伊為保護甲○○而抓住
    丁○○○雙手等語（見本院卷第45頁）。經查：
  (一)據被告乙○○自承：「我有抓丁○○○的手臂」等語（見本
    院卷第39頁），據告訴人丁○○○於警詢時指稱：「乙○○
    以手抓我，我根本沒有反抗的能力，導致我雙手瘀傷」（見
    96年度偵字第9530號卷第9 頁）、於檢察事務官偵訊時指述
    ：「林抓我的兩隻手臂」、「乙○○用她的雙手抓我的雙手
    ，造成瘀青」等情（見96年度偵字第9530號卷第55頁），在
    場證人甲○○亦證稱：「乙○○抓丁○○○的手試圖制止她
    」（見本院卷第40頁反面），證人丙○○：「乙○○有用雙
    手抓住丁○○○的雙臂」等語屬實（見本院卷第42頁），而
    告訴人丁○○○於96年4 月13日當天下午7 時42分許前往廣
    川醫院門診，經柯基生醫師診斷結果，右前臂瘀血傷約4 乘
    3 公分，左臂輕淺擦傷約7 乘1 公分，疑為抓傷等事實，亦
    有廣川醫院診斷證明書1 份及廣川醫院97年4 月29日廣川法
    字第0970429 號函暨護理紀錄在卷足憑（96年度偵字第9530
    號卷第22頁、本院卷第33至35頁），均堪佐證被告乙○○抓
    傷告訴人丁○○○雙臂之犯行，至為明確。
  (二)而被告乙○○辯稱：自衛等語。觀諸丁○○○所受傷勢，係
    在左、右手前臂，靠近手腕處，此有廣川醫院97年4 月29日
    函覆護理紀錄之示意圖可考（見本院卷第33至34頁），由此
    傷勢位置可以推知，被告乙○○當時係雙手抓住被告丁○○○雙手前臂、靠近手腕處，是被告乙○○抓手之目的在制止
    被告丁○○○繼續揮舞雙手毆打伊、或丟擲物品砸傷甲○○
    、丙○○，應堪採信。再衡諸當時被告丁○○○在全通旅行
    社辦公室內、外，先大聲辱罵乙○○、甲○○、丙○○，又
    丟擲物品、砸傷甲○○、丙○○，再毆傷乙○○右眼等不法
    侵害等情狀，綜合告訴人丁○○○之攻擊方法、攻擊強度、
    危險性、緩急情勢、情緒狀況及被告乙○○反擊行為之情節
    、當時可用之防衛工具、社會一般觀念等客觀判斷結果，被
    告乙○○以抓住告訴人丁○○○雙手前臂之方式，阻止被告
    丁○○○繼續侵害其財產及其與甲○○、丙○○之身體法益
    ，應屬相稱之防衛行為。
  (三)綜上，被告乙○○雖有抓傷告訴人丁○○○前手臂之行為，
    然係告訴人丁○○○先至被告乙○○經營之全通旅行社為公
    然侮辱、毀棄物品、傷害等現時不法之侵害，被告乙○○為
    防衛上開法益免再受繼續侵害，方採取並未逾越必要範圍之
    防衛行為，合於前揭刑法第23條正當防衛之要件，自屬不罰
    。
四、此外，復查無其他積極證據足以證明被告乙○○有何傷害之
    犯行，揆諸前開法律規定，應為被告乙○○無罪判決之諭知
    。
肆、被告甲○○、丙○○無罪部分
一、公訴意旨另以：被告甲○○、丙○○與乙○○共同毆打丁○○○雙手臂成傷，因認被告甲○○、丙○○亦共同涉犯刑法
    第277 條第1 項傷害罪嫌。
二、按犯罪事實應依證據認定之，無證據不得推定犯罪事實，而
    不能證明被告犯罪者，應諭知無罪之判決，刑事訴訟法第15
    4 條第2 項、第301 條第1 項分別定有明文。又按證據為訴
    訟上之證明，須於通常一般之人均不致有所懷疑，而得確信
    其為真實之程度者，始得據為有罪之認定，倘其證明尚未達
    到此一程度，而有合理之懷疑存在時，即無從為有罪之確信
    ，應為無罪之判決，最高法院著有76年臺上字第4986號判例
    要旨可資參照。
三、訊據被告甲○○、丙○○堅決否認有何傷害丁○○○之犯行
    ，辯稱：渠等沒有碰到丁○○○等語。查告訴人丁○○○雖
    於警詢時表示對乙○○、甲○○、丙○○3 人提出傷害告訴
    （見96年度偵字第9530號卷第9 頁），惟其警詢時並未指稱
    甲○○、丙○○對其有何傷害事實，於偵查中亦向檢察事務
    官明確表示：「徐和吳2 人並沒有打到我」、「吳和徐作勢
    要打我，但沒有打到我」（見96年度偵字第9530號卷第51、
    55頁），是綜合告訴人丁○○○之陳述，其雙手傷勢應與被
    告甲○○、丙○○無關。蓋承前所述，告訴人丁○○○毆打
    被告乙○○右眼之際，被告乙○○試圖阻止丁○○○而伸手
    抓住丁○○○雙手前臂，造成瘀傷及擦擦傷。於此急迫情形
    下，實無證據證明被告甲○○、丙○○與被告乙○○間，有
    何犯意聯絡或行為分擔之情形。公訴意旨認為被告甲○○、
    丙○○與乙○○共同毆傷丁○○○，容有誤會。
四、此外，復無其他積極證據可資證明被告甲○○、丙○○有何
    傷害丁○○○身體之犯行，實難遽以刑法第227 條第1 項傷
    害罪嫌相繩，揆諸前揭法條規定及最高法院判例意旨，應就
    被告甲○○、丙○○部分，亦為無罪判決之諭知。
據上論斷，應依刑事訴訟法第284 條之1 、第299 條第1 項前段
、第301 條第1 項，刑法第309 條第1 項、第354 條、第277 條
第1 項、第55條、第41條第1 項前段、第51條第5 款、第10款，
刑法施行法第1 條之1 ，中華民國96年罪犯減刑條例第2 條第1
項第3 款、第9 條、第7 條第1 項、第2 項、第10條第1 項，判
決如主文。
本案經檢察官永欽到庭執行職務。
中    華    民    國    97    年    5     月    21    日
                  刑事第六庭  法  官  林晏如
上正本與原本無異。
如不服本判決，應於判決送達後10日內向本院提出上訴狀（應抄
附繕本）。告訴人或被害人如對於本判決不服者，應具備理由請
求檢察官上訴，其上訴期間之計算係以檢察官收受判決正本之日
期為準。
                              書記官  楊盈茹
中    華    民    國    97    年    5     月    22    日
附錄本案論罪科刑法條全文：
中華民國刑法第309條
公然侮辱人者，處拘役或 3 百元以下罰金。
以強暴犯前項之罪者，處 1 年以下有期徒刑、拘役或 5 百元以
下罰金。
中華民國刑法第354條
毀棄、損壞前二條以外之他人之物或致令不堪用，足以生損害於
公眾或他人者，處2 年以下有期徒刑、拘役或5 百元以下罰金。
中華民國刑法第277條
傷害人之身體或健康者，處3 年以下有期徒刑、拘役或1 千元以
下罰金。
犯前項之罪因而致人於死者，處無期徒刑或7 年以上有期徒刑；
致重傷者，處3 年以上10年以下有期徒刑。


司法院資訊處製作；財團法人民間司法改革基金會備份。
